【裁判字號】    85,台上,1198
【裁判日期】    850314
【裁判案由】    偽造文書
【裁判全文】
最高法院刑事判決                              八十五年度台上字第一一九八號
    上訴人  甲○○
右上訴人因偽造文書案件，不服台灣高等法院中華民國八十四年七月十二日第二審更
審判決（八十四年度上更(一)字第四五三號，起訴案號：台灣板橋地方法院檢察署八十
二年度偵字第一六九八八號），提起上訴，本院判決如左：
    主  文
原判決撤銷，發回台灣高等法院。
    理  由
本件原判決認定上訴人甲○○與陳良民及二個姓名年籍未詳之成年男子，共同基於變
造市上貨少價高之金門縣政府公營事業單位金門酒廠生產之「金門陳年高梁酒」（簡
稱金門陳高）犯意聯絡，於民國八十二年十月二日，先由上訴人向不知情之呂黃也好
承租坐落台北縣中和市○○路七九巷三七弄十六之四號房屋為變造之場所，另由陳良
民先前收購金門「特級高梁酒」（○‧六及○‧七五公升），印製「金門陳高」、「
陳年高梁酒」、「金門陳年特級高梁酒」之貼紙標籤，盜刻方型之「金門酒廠、酒進
、５、，灌裝：、９、檢驗章」一枚，以之蓋印於偽造之「金門陳高」標籤
背面，偽造經金門酒廠檢驗合格之用意，供變造金門陳高之用。陳良民以每日工資新
台幣（下同）三千元代價，僱用上訴人及上述不詳姓名之二名男子，從事變造工作。
同年月四日中午，上訴人等三人在上述場所，分工合作，將該○‧六及○‧○七五公
升金門特級高梁酒倒出混合以手工製造變造金門陳高之酒，盛裝於變造之金門陳高扁
平酒瓶內，瓶上貼有「金門陳高」、「陳年高梁酒」、「金門陳高特級高梁酒」標籤
。另將貼於「特級高梁酒」瓶封套上之銷售憑證取下，粘貼於變造之金門陳高酒瓶蓋
封口，以完成變造金門陳高，以欺騙市上有意購買之公眾，足生損害於金門縣政府之
金門酒廠信譽及市上公眾。於預備販售之前，即同日下午十六時三十分左右，為警查
獲，扣得如原判決附表所示之物等情。因而撤銷第一審不當之判決，改判論處上訴人
共同偽造公文書，足以生損於公眾及他人罪刑，固非無見。
惟查：(一)刑法上之共同正犯，以有犯意之聯絡，行為之分擔為要件。依原判決事實所
載陳良民先前收購金門「特級高梁酒」、印製「金門陳高」、「陳年高梁酒」、「金
門陳年特級高梁酒」之貼紙標籤，盜刻方型之金門酒廠檢驗章一枚，以之蓋印於偽造
之金門陳高標籤背面，偽造經金門酒廠檢驗合格之用意供變造金門陳高之用等行為，
究竟係在上訴人受僱之前所為﹖或者在上訴人受僱之後所為﹖並未明確認定，已有可
議；且對於上訴人就上開行為，與陳良民有無犯意聯絡、行為分擔﹖何以應同負偽造
公文書之罪責﹖原判決理由亦未詳加論述，難謂無判決不載理由之違法。(二)原判決在
事實欄記載陳良民以每日工資三千元代價僱用上訴人等人，將○‧六及○‧七五公升
金門特級高梁酒倒出混合以手工製造變造金門陳高之酒，盛裝於金門陳高扁平酒瓶內
云云，上訴人之所為，究竟係屬於臺灣省內菸酒專賣暫行條例第三十七條第一款所指
之製造酒類或為變造專賣機關製造之酒類行為，並不明確，已不足為適用法律之依據
。且原判決理由二、(五)先認為上訴人有與陳良民犯意聯絡，共謀偽造金門陳高，後於
理由二、(六)內又認定上訴人在臺灣省內變造金門陳高，以手工私製酒類，亦不免相互
矛盾。(三)依原判決事實所載係認定陳良民印製「金門陳高」等貼紙標籤，而判決理由
二(六)內說明係私自變造金門陳高標籤，以致理由與事實不相適合，亦有理由矛盾之
違法。上訴意旨指摘原判決不當，非無理由，應認仍有發回更審之原因。又上訴人所
犯臺灣省內菸酒專賣暫行條例第三十七條第一款、第二款之罪部分，雖屬不得上訴於
第三審法院之案件，但基於審判不可分原則，併予發回，附此明。
據上論結，應依刑事訴訟法第三百九十七條、第四百零一條，判決如主文。
中      華      民      國    八十五    年      三      月     十四     日
                              最高法院刑事第三庭
                                  審判長法官  蔡  詩  文
                                        法官  莊  登  照
                                        法官  鄭  三  源
                                        法官  洪  明  輝
                                        法官  蔡  清  遊
      右正本證明與原本無異
                                              書  記  官
中      華      民      國    八十五    年      三      月    二十一    日


司法院資訊處製作；財團法人民間司法改革基金會備份。
